臺灣高等法院刑事判決　　　　　　　　　　　　　　九十年度上易字第四○○二號
　　上　訴　人
　　即　被　告　　乙○○
　　選任辯護人　　王乃民
右上訴人因傷害案件，不服臺灣板橋地方法院九十年度易字第一八四八號，中華民國
九十年九月六日第一審判決（起訴案號：臺灣板橋地方法院檢察署九十年度偵字第七
二七三號）提起上訴，本院判決如左：
    主  文
上訴駁回。
    事  實
一、乙○○、呂秀花（經判決無罪確定）二人為夫妻關係，與甲○○○（經原審判處
    拘役伍拾日確定）係街坊鄰居關係，民國九十年三月七日上午九時五十分許甲○
    ○○為購買流理檯，請楊瑞東開車載來停在臺北縣板橋市○○路十七號鄰居乙○
    ○屋前空地卸貨，呂秀花聞聲出來干涉，雙方因此發生爭執。甲○○○竟基於傷
    害之故意，以布鞋擊打呂秀花眼部，使呂秀花受有左眼部挫瘀傷四乘三公分、左
    眼皮撕裂傷三公分之傷害。嗣自屋內衝出之乙○○見狀，竟基於傷害之故意，自
    後徒手毆打甲○○○之右腹部，使甲○○○受有右腹部挫傷之傷害。
二、案經甲○○○訴由臺北縣警察局板橋分局報請臺灣板橋地方法院檢察署檢察官偵
    查起訴。
    理  由
一、訊據上訴人即被告乙○○就其與告訴人甲○○○於前揭時、地因停車問題，發生
    口角，進而為抓扯等情坦承不諱，惟矢口否認有何傷害犯行，辯稱：當時伊並沒
    有在事發現場，也沒有出手打告訴人甲○○○，伊只是抓她而已，有可能是伊在
    擋她時不小心打到她，告訴人受傷事實與伊無關云云。
二、經查：
（一）、右揭事實，業據告訴人甲○○○指訴綦詳，證人楊瑞東即案發當時在場卸貨
        者於原審時亦證稱：「（陳及呂跑出來之後，發生何事情？）當時我告訴他
        們說我車子暫放一下卸完貨就走，他們不肯，後來他們二個女的就在那裡拉
        扯，拉扯當中我沒有看見李拿東西打呂，我也沒有看見李拿鐵鎚打呂，李都
        是用手拉扯，我沒有看見她出腳踢呂，呂當時剛跑出來時我沒有看見她臉上
        有受傷或流血，她們二人在拉扯當時我就站在中間排解，當時車子由我的師
        傅所開的，我則在車下面處理，呂跑出來到跟李拉扯當時我都有在旁邊，當
        時我沒有注意到呂有出手打李，呂剛跑出來當時好像有推李一下但是李有無
        跌倒我沒有注意，我沒有看見李有出手打李的腹部，當時我排解的時候，陳
        就從後面打李，他是打李的後面腹部那裡」等語（見原審卷第五十頁筆錄）
        ；另被告呂秀花供稱：「（妳跟李拉扯當時，陳才從旁邊跑過來？）是的，
        他本來站在我的後面，後來他沒有跑到李的旁邊要拉開她。．．．．李在現
        場有喊說我先生打她，她沒有說她很痛，也沒有說要去驗傷，當時她說我先
        生從後面打她一下」等語（見原審卷第五十一、五十二頁筆錄）。被告乙○
        ○亦稱：「（你跑過去你太太身邊的時候，當時對方劉金英已經用鞋子打到
        何程度？）已經打完流血了，我就跑過去把她拉開，可能這個時候有碰到她
        身體」等語（見原審卷第五十九頁反面筆錄），由證人楊瑞東及同案被告呂
        秀花、乙○○所述，足證告訴人甲○○○右腹部係遭被告乙○○打傷。
（二）、又告訴人甲○○○右腹部挫傷，復有板橋中興醫院分別於九十年三月七日、
        同年月九日出具之特種診斷證明書在卷可稽，至於三月七日之特種診斷證明
        書附註意見欄載記：病人於九十年三月七日至本院門診，自訴右腹部被人打
        傷，疼痛、無瘀血、腹部Ｘ光正常；於同年月九日之特種診斷證明書則載記
        ：右腹部瘀傷２Ｘ２公分。嗣經本院函詢板橋中興醫院告訴人甲○○○之前
        述兩張診斷書，何以一載記有腹部瘀傷，一無記載結果，該醫院於九十年十
        二月二十六日以九十中醫總字第９０３３０號覆函本院說明：「本院患者甲
        ○○○於九十年三月七日來本院驗傷時無瘀血，但於九十年三月九日複診時
        出現淤傷，推斷可能剛受傷時尚未出現，後來才出現瘀傷。在醫學上很多扭
        傷並例，剛扭傷時無瘀傷後來才出現。」，是以雖九十年三月七日診斷證明
        書並未載記瘀血，仍無礙同年月九日診斷證明書之證據證明力。
（三）、至辯護意旨另以：本案當時仍有現時不法之侵害存在，故上訴人即被告乙○
        ○當時實屬正當防衛之行為。惟按刑法第二十三條所規定「正當防衛」之要
        件，必對於現在之不正侵害，始能成立，若侵害已過去，或預料有侵害而侵
        害尚屬未來，則其加害行為，自無正當防衛之可言；又正當防衛必須對於現
        在不法之侵害始得為之，侵害業已過去，即無正當防衛可言。至彼此互毆，
        又必以一方初無傷人之行為，因排除對方不法之侵害而加以還擊，始得以正
        當防衛論。故侵害已過去後之報復行為，與無從分別何方為不法侵害之互毆
        行為，均不得主張防衛權（最高法院十九年上字第一一七四號、三十年上字
        第一０四０號判例參照）。茲據證人楊瑞東證稱：「我也沒有看見李拿鐵鎚
        打呂，．．．（陳跑出來當時他打李之前，李有無繼續再打呂？）他只是拉
        扯而已，陳打李之前李跟呂只有在拉扯，李女就沒有繼續打了」等語（見原
        審卷第五十三頁筆錄），被告呂秀花供稱：「我先生跑到李旁邊之前，李就
        已經先打我了，我臉上所有的傷勢都是我先生跑過來之前李就已經先打我所
        造成的，．．．我先生過來拉我們的時候，李只有跟我拉扯而已，我先生過
        來時候就把我們拉開李就沒有再打我，我先生過來時候李就沒有繼續再打我
        ，．．（對證人（楊瑞東）後段所言有何意見？）沒有意見」等語（見原審
        卷第五十三頁筆錄），被告乙○○亦稱：「（妳太太所言是否實在？）實在
        的，．．．當時我看見李打我太太下去我太太流血之後，我才跑過來要拉她
        們」、「（你跑過去你太太身邊的時候，當時對方劉金英已經過鞋子打到何
        程度？）已經打完流血了，我就跑過去把她拉開，可能這個時候有碰到她身
        體」等語（見原審卷第五十三頁、五十九頁反面筆錄），足證乙○○係在呂
        秀花被甲○○○打傷左眼後始起身到甲○○○身旁出手，此後甲○○○既未
        再攻擊，其原侵害行為即已過去，乙○○竟仍毆打甲○○○右腹部成傷，顯
        係出於傷害犯意所為之報復，要無防衛可言，揆諸前開判例意旨，自不得主
        張正當防衛而阻卻違法，是其所辯要無解於其應負之傷害罪責。
（三）、綜上所述，本件罪證已臻明確，被告乙○○犯行洵堪認定。
三、核被告乙○○所為係犯刑法第二百七十七條第一項之普通傷害罪。原審以被告罪
    證明確，適用刑法第二百七十七條第一項、第四十一條第一項前段、罰金罰鍰提
    高標準條例第一條前段、第二條，並審酌被告乙○○並無前科紀錄，此有本院被
    告全國前案紀錄表附卷可憑，與告訴人甲○○○僅因細故而生爭執，進而為本案
    傷害犯行及其品行、智識程度、所生危害，犯後尚未達成和解，復以其係正當防
    衛之詞置辯，毫無悔意之態度等一切情狀，量處拘役伍拾日，並諭知易科罰金折
    算標準，經核其認事用法並無不合，量刑亦屬妥適，被告上訴意旨猶執陳詞否認
    犯行，為無理由，應予駁回。
據上論斷，應依刑事訴訟法第三百六十八條，判決如主文。
本案經檢察官郭啟東到庭執行職務。
中      華      民      國    九十一    年      一      月    二十八    日
                              臺灣高等法院刑事第二十一庭
                                  審判長法  官  葉  騰  瑞
                                        法  官  黃  國  忠
                                        法  官  江  國  華
右正本證明與原本無異。
不得上訴。
                                        書記官  吳  碧  玲
中      華      民      國     九十一   年      一      月    二十八    日
